【裁判字號】    97,上,3
【裁判日期】    971031
【裁判案由】    侵權行為損害賠償
【裁判全文】
臺灣高等法院高雄分院民事判決             97年度上字第3號
上  訴  人  丙○○即戊○企業行
            戊○營造有限公司
法定代理人  丙○○
前列二人共同
訴訟代理人  林永發律師
            陳旻沂律師
前一人
複代理人    張堯鈞律師
被上訴人    乙○○
            甲○○
前列二人共同
法定代理人  丁○○
前列二人共同
訴訟代理人  許文贊律師
上列當事人間請求侵權行為損害賠償事件，上訴人對於民國96年
11月22日臺灣澎湖地方法院96年度訴字第8 號第一審判決提起上
訴，本院於97年10月22日言詞辯論終結，判決如下：
    主  文
原判決第一項關於命上訴人丙○○即戊○企業行給付被上訴人各
超過新臺幣柒拾壹萬玖仟伍佰貳拾玖元本息部分、命上訴人戊○
營造有限公司給付部分，及第三項關於命上訴人戊○營造有限公
司給付被上訴人各超過柒萬陸仟貳佰伍拾元本息部分，併該部分
假執行之宣告，暨訴訟費用（除確定部分外）之裁判均廢棄。
上開廢棄部分，被上訴人在第一審之訴及其假執行之聲請均駁回
。
其餘上訴駁回。
第一審（除確定部分外）、第二審訴訟費用由上訴人丙○○即戊
○企業行負擔五分之二，上訴人戊○營造有限公司負擔百分之四
，餘由被上訴人負擔。
    事實及理由
一按於第二審為訴之變更或追加，非經他造同意，不得為之。但
  擴張或減縮應受判決事項之聲明者不在此限。民事訴訟法第44
  6 條第1 項、第255 條第1 項第3 款定有明文。被上訴人原起
  訴請求上訴人丙○○即戊○企業行或戊○營造有限公司給付扶
  養費各新臺幣（下同）1,015,499 元、非財產上損害賠償100
  萬元、喪葬津貼、遺屬津貼各108 萬元及法定遲延利息；嗣於
  本院審理中減縮喪葬津貼、遺屬津貼為各656,250 元，擴張非
  財產上損害賠償為各1,288,750 元，合於上開規定，應予准許
  。
二被上訴人起訴主張：其父張瑛傑前受僱於上訴人丙○○即前戊
  ○企業行（已於民國94年7 月25日歇業，下稱丙○○；另於94
  年8 月11日由郭秀枝以同名另行設立）、戊○營造有限公司（
  下稱戊○公司）擔任挖土機司機，負責駕駛及保養挖土機等工
  作。嗣於94年2 月13日早上，張瑛傑經丙○○通知前往澎湖縣
  湖西鄉龍門村漁港西側砂石碼頭（下稱系爭碼頭）港內海域保
  養置於平台船上之挖土機具，該處位於海上，上訴人身為雇主
  ，理應善盡保護責任預防員工發生墜海意外，竟疏於設置相關
  安全設備及盡注意之義務，讓張瑛傑獨自在該危險工作場所工
  作，導致張瑛傑失足落海溺斃（下稱系爭事故）。因被上訴人
  （均00年0 月0 日生）為張瑛傑之未成年子女，依民法第1144
  條規定，張瑛傑對其等負有扶養義務，爰依侵權行為法律關係
  ，各請求上訴人賠償扶養費1,015,499 元；再被上訴人年幼喪
  父，影響人格健全發展，精神上受有極大痛苦，各請求上訴人
  賠償100 萬元之慰撫金。又上訴人未依勞工保險條例之規定，
  替張瑛傑強制加入勞工保險，致被上訴人無法向勞工保險局領
  取喪葬津貼、遺屬津貼，併依債務不履行等法律關係，請求上
  訴人賠償被上訴人各108 萬元等語，求為判決：(一)丙○○即戊
  ○企業行或戊○公司應給付乙○○、甲○○各2,290,158 元，
  及自擴張聲明書狀送達翌日，即96年3 月16日起至清償日止，
  按週年利率5%計算之利息。(二)願供擔保准予宣告假執行。（原
  審判命上訴人丙○○即戊○企業行或戊○公司應給付被上訴人
  各869,529 元、戊○公司應給付被上訴人各945,000 元，及均
  自96年3 月16日起至清償日止，按週年利率5%計算之利息，上
  訴人就上開部分聲明不服，被上訴人請求丙○○或戊○公司給
  付扶養費及慰撫金各超過869,529 元、戊○公司就職災死亡給
  付各超過945,000 元本息部分，及請求丙○○就職災死亡給付
  部分未經上訴，業已確定）於本院聲明：上訴駁回。
三上訴人則以：張瑛傑係受戊○公司僱用之臨時工，而非受僱於
  丙○○。丙○○雖於系爭事故發生後告知警檢人員當天係通知
  張瑛傑至系爭碼頭保養挖土機，實係受張瑛傑之父張天爵之請
  託才為上開陳述，且在平台船上之挖土機已保養完畢，無需張
  瑛傑再為保養；另因張瑛傑屍體發現處是在己○營造公司所屬
  之母船下方，並非上訴人所有之平台船下方，張瑛傑非自平台
  船落海死亡。又張瑛傑平常罹患憂鬱症，長期服藥，與離婚配
  偶有嫌隙才自殺，或因澎湖冬天海風強勁，接近岸邊時，受藥
  物及酒精影響，精神恍惚失足落海致死。上訴人對本件事故之
  發生無過失可言，自無須負侵權行為之損害賠償責任。另被上
  訴人請求之慰撫金金額過高，且張瑛傑受僱時，自己表示不用
  加入勞保，並非上訴人不替其加入，又因張瑛傑為臨時工，丙
  ○○平日僱用之員工人數亦不足5 人，並無為張瑛傑辦理加入
  勞工保險之義務等語置辯。於本院聲明：(一)原判決不利於上訴
  人部分廢棄。(二)上開廢棄部分，被上訴人在一審之訴駁回。
四兩造所不爭執之事項：
(一)被上訴人之父張瑛傑前經丙○○接洽僱用擔任挖土機司機，負
  責駕駛及保養挖土機等工作。嗣於94年2 月13日早上，張瑛傑
  因丙○○通知前往澎湖縣湖西鄉龍門村漁港西側砂石碼頭保養
  該處之挖土機具，經人於同年月15日下午7 時22分許在系爭碼
  頭撈獲屍體，由法務部法醫研究所鑑定為生前落海溺水導致窒
  息死亡，且血液每百毫升含酒精41毫克、尿液含治療精神分裂
  及憂鬱症藥物。
(二)94年度澎湖縣平均每人每年消費支出154,129 元，依年息5%
  複式霍夫曼計算法扣除12年中間利息後，再扣除丁○○應負擔
  之扶養費1/2 ，被上訴人每人可請求扶養金額為739,057 元。
(三)張瑛傑生前由澎湖區漁會代為投保漁民保險，系爭事故發生後
  ，已由被上訴人受領喪葬津貼及遺屬津貼577,500元。
(四)本院95年度上字第125 號判決認定張瑛傑係受僱於丙○○即戊
  ○企業行，且戊○企業行僱用員工人數未滿5 人。
(五)被上訴人現為國小在學學生，名下無財產，張瑛傑每月薪資為
  42,000元，另現法定代理人為鋼琴教師，每月收入約2至3萬元
  ；丙○○即戊○企業行93年度營業淨利為負72,077元、戊○公
  司93年度營業淨利為2,555,351 元；丙○○高職畢業，名下有
  數筆不動產，申報勞工保險之薪資為每月42,000元，93年度收
  入有766,954元、94年度收入有1,042,986元、95年度收入有29
  3,863元。
(六)據澎湖縣警察局馬公分局94年4 月20日調查張瑛傑意外死亡偵
  查報告所載：張瑛傑生前自93年間起至94年2月2日止，曾因罹
  患憂鬱症、失眠等症狀，前往國軍澎湖醫院就診10餘次；張瑛
  傑之主治醫師陳志剛曾於94年4 月15日向澎湖縣警察局馬公分
  局偵查員陳雙長表示，據其長期觀察、追蹤、診療及交談等方
  面之輔佐，張瑛傑情緒已較為平穩且控制合宜，期間未發現有
  輕生之念頭。另自張瑛傑生前身著夾克內取之藥物，係治療憂
  鬱症藥物Reslin、治療癲癇症藥物Convulex、Flunitrazepam
  、鎮靜安眠藥FM2 等。
五協商整理兩造爭點如下：
(一)兩造是否應受本院95年度上字第125 號確定判決所認定事實之
  拘束？
(二)張瑛傑係受僱於丙○○及戊○公司或僅受僱於戊○公司？
(三)張瑛傑於上揭時間因丙○○通知前往系爭碼頭保養該處之挖土
  機具，嗣經人發現溺水死亡，上訴人是否因違反勞工安全衛生
  法及設施規則之規定，而應負損害賠償責任？
(四)張瑛傑就其系爭事故之發生是否與有過失，比例為何？
(五)丙○○或戊○公司有無為已加入漁民保險之張瑛傑再行投保之
  義務？若有，則應賠償被上訴人未能領取職災補償之損失為若
  干？被上訴人得否依未加入勞工保險之債務不履行法律關係請
  求上訴人戊○公司各給付職災死亡656,250 元及法定遲延利息
  ？
(六)被上訴人得否依侵權行為之法律關係請求上訴人丙○○或戊○
  公司各給付扶養費739,057元、慰撫金各1,288,750元及法定遲
  延利息？
六兩造是否應受本院95年度上字第125 號確定判決所認定事實之
  拘束？
(一)按確定判決之既判力，固以訴訟標的經表現於主文判斷之事項
  為限，判決理由並無既判力，但法院於確定判決理由中，就訴
  訟標的以外當事人主張之重要爭點，本於當事人辯論之結果，
  已為判斷時，除有顯然違背法令之情形，或當事人已提出新訴
  訟資料，足以推翻原判斷之情形外，應解為在同一當事人就與
  該重要爭點有關所提起之他訴訟，法院及當事人對該重要爭點
  之法律關係，皆不得任作相反之判斷或主張，以符民事訴訟上
  之誠信原則，且除別有規定外，確定之終局判決就經裁判之訴
  訟標的，有既判力，民事訴訟法第400條第1項定有明文。是為
  訴訟標的之法律關係，於確定之終局判決中已裁判者，就該法
  律關係即有既判力，法院及當事人均應受其拘束，當事人雖僅
  於新訴訟用作攻擊防禦方法，法院亦不得為反於該確定判決意
  旨之裁判。惟此係指同一當事人間，法院不得就已確定判決中
  認定之重要爭點法律關係，為不同之認定，如非同一當事人間
  ，自無需受此拘束。
(二)經查：本院95年度上字第125 號侵權行為損害賠償事件之確定
  判決（下稱前確定判決）固亦係就張瑛傑發生系爭事故死亡後
  ，其雇主之侵權行為損害賠償責任予以認定，惟該事件之當事
  人為丙○○、戊○公司與張瑛傑之父母即張天爵、張許採鸞一
  節，有本院上開判決書在卷可憑（見原審卷(一)第128頁至第135
  頁），而本件當事人為丙○○、戊○公司與張瑛傑之女即乙○
  ○、甲○○，顯非同一當事人間之訴訟，則揆諸上開說明，本
  院自不受前確定判決之拘束。
七張瑛傑係受僱於丙○○及戊○公司或僅受僱於戊○公司？
(一)按所謂僱傭契約，係指當事人約定，一方於一定或不定之期間
  內為他方服勞務，他方給付報酬之契約，民法第482 條明定。
  亦即雙方如已就一方為他方服勞務及報酬之要素相互合致之意
  思表示即屬當之，本不以書面或其他定式為必要，且與薪資所
  得由何人申報等考量無關。
(二)經查：本件僱用張瑛傑者為丙○○，然丙○○當時並未告以係
  以戊○公司負責人身分僱用一節，此由丙○○於前確定判決第
  一審言詞辯論期日自認有僱用張瑛傑，惟未講明要僱用在那個
  公司行號名下等語相符可徵（見原審法院94年度重訴字第10號
  卷(二)第78頁至第79頁）。又丙○○為前戊○企業行負責人、戊
  ○公司負責人等情，為兩造所不爭執，且有澎湖縣政府營利事
  業登記證、經濟部公司執照在卷可稽（見原審卷(一)第106 頁、
  第107 頁）。再佐以上訴人自行提出之臨時工人證明書載有「
  茲證明丙○○94年2 月經營戊○企業行及戊○公司雇用臨時工
  人…」（見本院卷第166 頁），足認丙○○為經營戊○企業行
  及戊○公司，經常臨時雇用人員以因應工作需要，且互為流用
  。既然丙○○同時為前戊○企業行與戊○公司之負責人，又為
  經營事業之便而有互為流用臨時工人之情事，復未於僱傭之初
  明確告知張瑛傑將受僱何人，則就張瑛傑言，其認知並合意之
  對象當為丙○○及其代表之戊○公司已甚明顯。揆諸上開說明
  ，受僱人僅依僱用人之指示、監督從事勞務即可，亦即丙○○
  指示張瑛傑服勞務如仍在原約定範圍，則縱丙○○指示其至他
  處服勞務，仍無礙於丙○○為系爭僱傭契約之僱用人。否則如
  本件丙○○於僱傭之初未明示係以戊○公司負責人身分代理公
  司雇用，卻可任意指示張瑛傑為不同人、至各處工作，此由其
  陳述過年後（如未發生系爭事故），準備要去花嶼及桶盤工作
  ，此等工程是戊○土木包工業工程等語可憑（原審法院94年度
  重訴字第10號卷(二)第79頁），再於事故發生後，爭執工作地點
  非其所有工地，予以卸免雇主責任，不但與上開僱傭契約之要
  件及當事人之特定不合而有礙僱傭契約之安定，且顯不能保護
  受僱人。至張瑛傑93年所得稅雖由戊○土木包工業申報，有綜
  合所得稅核定通知書在卷足佐（見原審卷(一)第141 頁），然此
  顯為規劃稅捐申報所致，況且上訴人僅爭執張瑛傑非受僱於丙
  ○○而係受僱於戊○公司（見本院卷第242 頁至第245 頁），
  自無因張瑛傑之所得稅扣繳義務人非上訴人，復認定第三人為
  其雇主之理。
(三)次查：勞工如同時受僱2 事業單位，其中有屬強制投保單位者
  ，應即為勞工投保勞工保險一節，有勞工保險局97年8 月15日
  保承新字第09710227860號函在卷可憑（見本院卷第180頁至第
  183 頁）。亦即勞工及雇主可能為各自需求而有重複受僱或僱
  用情形，丙○○為經營戊○企業社及戊○公司2 事業之便而有
  互為流用臨時工人一情，已如前述，固足認張瑛傑係同時受僱
  於丙○○及戊○公司。惟查：張瑛傑受丙○○通知至系爭碼頭
  保養挖土機，該處不論於海上平台船或岸上所置之挖土機，均
  為戊○企業社所有一節，業經行政院勞工委員會南區勞動檢查
  所查明無訛，有該所94年11月21日勞南檢綜字第0941015397號
  函在卷足稽（見原審卷(一)第54頁至第57頁），復經丙○○於系
  爭事故發生後第一次接受警詢時陳述：其為戊○企業社負責人
  ，張瑛傑為其公司臨時員工，其通知他至系爭碼頭保養挖土機
  等語相符（見臺灣澎湖地方法院檢察署94年相字第11號相驗卷
  宗第7 頁至第8 頁），應認張瑛傑當時係為丙○○經營之前戊
  ○企業社工作，據此，張瑛傑於為丙○○經營之前戊○企業社
  服勞務，丙○○自應負雇主之責。因張瑛傑當時係為丙○○經
  營之前戊○企業社工作，自無可能同時併為戊○公司負勞務之
  可能，故被上訴人主張張瑛傑係同時受僱於丙○○及戊○公司
  固屬可採，惟張瑛傑於系爭事故發生時並未為戊○公司工作，
  乃未受戊○公司指揮監督，故無令戊○公司負雇主責任之理。
(四)至上訴人主張張瑛傑僅受僱於戊○公司，因戊○公司從事營造
  工程，才需挖土機，戊○企業行是專營海上事業，員工須有船
  員證等語。惟查：戊○企業行之營利事業登記證記載其營業項
  目為建材零售業（砂石買賣、土方處理、砂石採取）、租賃業
  （機械出租）、船舶及其零件零售業（拖船、油駁船、工作平
  台船）、疏濬業，並無需船員證之海上事業登記一節，有澎湖
  縣政府營利事業登記證在卷可稽（見原審卷(一)第106 頁），足
  認戊○企業行為零售砂石買賣、土方處理、砂石採取、機械出
  租，亦需使用保養挖土機，因此戊○公司之經濟部公司執照雖
  記載所營事業為營造業（見原審卷(一)第107 頁），亦需挖土機
  ，惟並不足據以認定張瑛傑前往系爭碼頭保養之挖土機為戊○
  公司而非戊○企業行所有。是以上訴人所辯並不足採。
八張瑛傑於上揭時間因丙○○通知前往系爭碼頭保養該處之挖土
  機具，嗣經人發現溺水死亡，上訴人是否因違反勞工安全衛生
  法及設施規則之規定未設置相關安全設備，而應負損害賠償責
  任？
(一)按違反保護他人之法律，致生損害於他人者，負賠償責任，民
  法第184條第2項前段定有明文。次按雇主對於僱用之勞工，應
  預防職業上災害，建立適當之工作環境及福利設施，勞動基準
  法第8 條所明定。此所謂工作環境固不僅指工作場所本體，尚
  兼及勞工工作時，因該場所或週邊所有可能引致有害勞工之相
  關設施，且不以該場所為僱用人所有者為限，只要其指示勞工
  至該處工作，即有為必要防範之義務，否則即無從達到保護勞
  工安全工作之立法本旨。又雇主既有建立適當工作環境及福利
  設施，預防職業上災害之義務，若違反此項義務，勞工因而發
  生職業上災害，致死亡、殘廢、傷害或疾病時，即難謂雇主對
  於勞工死亡、殘廢、傷害或疾病無故意或過失之不法。又雇主
  對於水上作業勞工有落水之虞時，應使勞工穿著救生衣，設置
  救生人員及救生設備，勞工安全衛生法第5 條第1 項、勞工安
  全衛生設施規則第234 條亦分別定有明文。是以，雇主未依上
  開規定提供安全之工作環境及設施，並使勞工穿著救生衣而致
  勞工死傷者，自屬違反保護他人之法律，致生損害於他人。
(二)經查：丙○○既命受僱人張瑛傑至系爭碼頭岸上及平台船上保
  養挖土機，即有依上開勞工安全衛生法第5條第1項、勞工安全
  衛生設施規則第234 條之規定提供並要求張瑛傑穿著救生衣等
  ，以防範勞工發生落水意外之義務，而依當時之情形，並無不
  能注意之情事，竟疏未注意要求張瑛傑切實穿著救生衣始得於
  系爭碼頭岸上及平台船上工作，導致張瑛傑於系爭碼頭作業時
  發生意外失足墜落海中溺斃，其有過失甚為明顯。至張瑛傑死
  亡後雖經檢察官相驗並解剖鑑定，認定無他殺嫌疑簽結，有該
  相驗報告書在卷可憑（見同上相驗卷147 頁）。惟因本院依上
  開事證已足認丙○○就張瑛傑死亡結果之發生應負民法上之過
  失責任，自不受上開偵查結果之拘束。
(三)上訴人另辯以：張瑛傑屍體發現處不可能係自戊○8 號平台船
  上作業時意外失足落海死亡，且丙○○先前陳述通知張瑛傑至
  系爭碼頭工作，係因受張天爵之請託而為配合其說詞，另戊○
  8 號平台船上挖土機已經保養過，根本無需張瑛傑前往保養，
  又上訴人係於翌日始開工，張瑛傑不可能前一天即上工；實係
  張瑛傑受婚姻家庭不睦而心情鬱悶，吃藥喝酒後自殺落水，或
  因澎湖冬天海風強勁，接近岸邊時，受藥物及酒精影響，精神
  恍惚失足落海致死等語，並引用行政院勞工委員會南區勞動檢
  查所勞工張瑛傑死亡災害檢查初步報告書「災害現場概況」之
  記載、平面圖及現場照片陸地上有1 台挖土機、本院96年度再
  易字第15號所附之照片、高雄港務局發給之戊○8 號、10號船
  舶檢查紀錄簿、張瑛傑國軍澎湖醫院病歷、法務部法醫研究所
  鑑定書、證明書及錄音光碟暨譯文。
1.惟查：上訴人提出由其前配偶郭秀枝與張天爵之錄音光碟暨譯
  文，經郭秀枝於譯文前自行說明，於94年2 月15日中午張天爵
  要求她不要跟記者說什麼，且於發現屍體後尚且一再叮嚀，直
  到深夜1 時30分又打電話至家中要求丙○○要說有叫張瑛傑至
  系爭碼頭工作，郭秀枝遂於翌日，即94年2 月16日錄下與張天
  爵之對話等語，有該譯文附卷可稽（見本院卷第215頁至第219
  頁、第228頁至第229頁），而丙○○係於94年2 月15日下午10
  時20分至11時50分在澎湖縣警察局馬公分局製作調查筆錄，當
  時警員詢問丙○○與張瑛傑之關係後，乃要求丙○○說明張瑛
  傑之工作內容及時間，丙○○即告知：春節休工至94年2 月12
  日止，13日早上8 時需上班，工作地點在系爭碼頭，因張瑛傑
  於事故當日上午7 時許主動來電詢問工作地，其告知至系爭碼
  頭保養挖土機等語（見同上相驗卷第8 頁），亦即張天爵如確
  有要求丙○○與郭秀枝配合張瑛傑係至系爭碼頭工作之說詞，
  亦係在丙○○已向警方陳述之後。況且依該錄音光碟暨譯文之
  勘驗結果，張天爵最後因郭秀枝問「等一下要怎麼說」，回答
  「不是我的意思，是說如果有問就說有、有來做，他在做有時
  我不在工地，是不是這樣子？他做的時候在海上工作」，有上
  開譯文及本院勘驗筆錄在卷可憑（見本院卷第234頁、第235頁
  ），乃未見張天爵要求其等為不實之配合，而係張天爵以詢問
  口氣確認當時情況，如此自不得據以認定丙○○前在本院表示
  不爭執曾通知張瑛傑至系爭碼頭工作（見本院卷第83頁至第84
  頁、第147 頁），係經張天爵請託而為配合其說詞。再者，丙
  ○○於系爭事故後2日即已明確向警方陳述開工日期為94年2月
  13日，故而告知張瑛傑前往系爭碼頭及保養挖土機之工作項目
  ，則其餘工人於事故發生後近3 年半始提出證明書宣稱開工日
  期為94年2 月14日，縱然屬實，因張瑛傑係經丙○○直接告知
  開工時地及工作項目，故其餘工人經通知自翌日始開工，亦與
  張瑛傑之工作時間無涉，自無從因與其他工人開工日期不同而
  認定張瑛傑非為丙○○工作而至系爭碼頭。
2.次查：系爭碼頭除岸上置有挖土機外，戊○8 號平台船上亦有
  挖土機，有前開行政院勞工委員會南區勞動檢查所報告書在卷
  可憑（見原審卷(一)第56頁），丙○○既向張瑛傑指示保養挖土
  機，又依丙○○表示系爭事故發生前其至系爭碼頭時未見張瑛
  傑，則張瑛傑自有可能前往該2 處檢查及保養挖土機。再佐以
  澎湖冬季氣候十分惡劣，受季風影響而海風強勁、海象不佳，
  雖僅位於岸邊亦有可能因風浪襲擊而落海，則為勞工之安全，
  雇主自應於此季節確實要求勞工使用安全設備救生衣等，始得
  於碼頭岸上及平台船工作。惟張瑛傑於系爭事故發生後2 日，
  即94年2 月15日下午7 時22分於港內海域撈獲時，並未著救生
  衣一節，有澎湖縣警察局馬公分局處理相驗案件初步調查報告
  暨報驗書、臺灣澎湖地方法院檢察署驗斷書在卷可憑（見同上
  相驗卷第1 頁、第27頁），足認雇主丙○○並未令張瑛傑穿著
  救生衣，則丙○○雖事後於本院96年度再易字第15號提出高雄
  港務局發給之戊○8 號船舶檢查紀錄簿、照片表示平台船上有
  安全設備救生衣等，惟揆諸上揭勞工安全衛生法第5 條第1 項
  、勞工安全衛生設施規則第234 條規定，其亦無從免除未監督
  張瑛傑使用該等安全設備之雇主責任。再者，張瑛傑迄94年2
  月15日下午7 時22分始經撈獲，距系爭事故發生已有2 日，則
  其落海後顯至少歷經2 日潮汐作用，屍體當然無從避免受潮汐
  影響而漂浮移動，如此自不得認定其撈獲地點即為其落海處。
  是以，上訴人以張瑛傑撈獲地點非戊○8 號平台船下，而主張
  張瑛傑非於戊○8 號平台船上作業落海，即不足採。
3.再查：張瑛傑於生前雖自93年間起至94年2月2日止，曾因罹患
  憂鬱症、失眠等症狀，前往國軍澎湖醫院就診10數次，有澎湖
  縣警察局馬公分局94年4 月14日馬警分三字第0942100869號函
  及附件偵查報告、張瑛傑國軍澎湖醫院病歷附卷可參（見同上
  相驗卷第72頁至第77頁、原審卷(一)第63至第86頁）。依上開偵
  查報告有關張瑛傑之主治醫師表示由於其長期觀察、追蹤、診
  療及交談等方面之輔佐，張瑛傑情緒已較為平穩且控制合宜，
  期間未發現有輕生之念頭，復經醫師確認張瑛傑所著夾克內之
  藥物，即係由其開立給張瑛傑服用之處方用藥等語，核與病歷
  就醫、診治、給藥所載相符，顯見其病情尚未嚴重至自殺，且
  由前往工作時所穿著夾克內尚發現醫生所開立之處方藥，益可
  證張瑛傑應有按時服藥，則在藥物長期控制得宜之情況下，實
  難以此推斷張瑛傑係自殺投海，更何況系爭事故當天其經丙○
  ○通知上工後，並未拒絕而係立即前往工作。此外丙○○所指
  張瑛傑與被上訴人之母有嫌隙才自殺，惟依原審法院93年3 月
  10日93年度家護字第5 號民事通常保護令僅記載張瑛傑曾有辱
  罵、恐嚇及騷擾被上訴人之母行為，未有其他關於張瑛傑精神
  狀況之記載一節，有該民事通常保護令附卷可佐（見本院卷第
  176 頁至第178 頁），亦無從僅以張瑛傑曾於系爭事故發生前
  1 年受有民事通常保護令，即認定張瑛傑有臨時輕生之原因發
  生。則上訴人所辯張瑛傑係自殺而不用負雇主責任，尚屬主觀
  臆測之詞，尚不足採取。
4.至上訴人抗辯張瑛傑因併服用FM2 及酒類，致精神不濟失足落
  海等語，則此應屬張瑛傑是否與有過失，而應予減輕或免除上
  訴人賠償之責，非謂丙○○因此即無需盡上述雇主責任。
(四)綜上，張瑛傑於系爭事故發生時，僅為丙○○即前戊○企業行
  服勞務，丙○○竟疏未注意要求張瑛傑切實穿著救生衣始得於
  系爭碼頭岸上及平台船上工作，導致張瑛傑於水上作業時發生
  意外、失足墜落海溺斃，則揆諸上開說明，丙○○應負損害賠
  償責任。
九張瑛傑就其系爭事故之發生是否與有過失，比例為何？
(一)按損害之發生或擴大，被害人與有過失者，法院得減輕賠償金
  額，或免除之，民法第217條定有明文。次按民法第217條第1
  項所謂被害人與有過失，並非指被害人違反注意義務，而僅係
  對損害之發生能注意而不注意而已，此與侵權行為以故意過失
  為其成立要件之過失意義，為應注意能注意而不注意，即必須
  加害人違反注意義務者不同。
(二)經查：張瑛傑為年滿31歲之成年人，平日即在澎湖以駕駛及保
  養挖土機為業，且在各工地上班時，亦有經常須藉船舶運輸往
  返之經驗，依其智識，當對在碼頭岸邊及海域上平台船從事機
  具保養工作因冬季天候有落海之危險，且有防止危險發生之能
  力，並依94年2 月13日9 至18時許之平均風速為每秒5.5 至6.
  8 公尺，屬蒲福4 級，足使陸上之塵土及碎紙被風吹揚，樹之
  分枝搖動，有交通部中央氣象局臺灣南區氣象中心函及附件資
  料可稽（見本院卷第258 頁至第260 頁），應認張瑛傑於離家
  前往工作當時已可預見。又查：張瑛傑屍體經送請法醫研究所
  鑑定結果，血液內每百毫升含酒精22毫克、尿液每百毫升含4
  毫克、胃內容物檢驗結果每百毫升含酒精41毫克，足見其於落
  海前應有飲酒；另衣物內白色粉末經檢驗為FM2 屬鎮靜安眠藥
  之一種，有該鑑定報告可據（見同上相驗卷第64頁至第69頁）
  。張瑛傑既前往系爭碼頭工作，當知以當時天候在該處工作之
  潛在危險性，竟未予注意自己服用上開藥物及飲用酒類可能產
  生之精神恍惚、精神無法集中等副作用，仍然同意前往，終致
  不慎落海溺斃，自同屬促成上開不幸之共同原因，揆諸上揭說
  明，應認亦與有過失。本院爰斟酌上情及前述丙○○之雇主責
  任等情，應認張瑛傑與丙○○對於本件事故之發生，應各負50
  % 之過失責任。兩造各自主張過失僅10% ，尚不足採。
十戊○企業行或戊○公司有無為已加入漁民保險之張瑛傑再行投
  保之義務？若有，則應賠償被上訴人未能領取職災補償之損失
  為若干？被上訴人得否依未加入勞工保險之債務不履行法律關
  係請求上訴人戊○公司各給付職災死亡656,250 元及法定遲延
  利息？
(一)按勞工保險條例第2 條規定勞工保險分為普通事故保險及職業
  災害保險，據此可知不同保險事故有不同保險種類，尤以「職
  業災害保險」係與勞工從事之工作有直接關連性，因此勞工若
  同時從事漁業與工廠操作員，均有發生職業災害之可能，勞工
  保險局乃承認漁保與勞保可併存，應該有讓勞工因不同之職業
  災害而可請領保險金之意思，否則若投保勞保即不得投保漁保
  ，則若從事漁業工作時發生意外，尚不得依勞保請領保險金給
  付，自有違勞工保險條例第1條之立法目的。
(二)經查：依勞工保險局97年8月15日保承新字第09710227860號函
  示，漁保及勞保為不同之投保人，如上訴人為僱用員工已滿5
  人者，仍應為張瑛傑投勞工保險，不受張瑛傑仍由漁會申報加
  保之影響（見本院卷第180頁至第181頁），業如前述，因丙○
  ○即前戊○企業行於系爭事故發生時僱用員工人數未滿5 人，
  原審認定丙○○無為張瑛傑投保勞保之義務，故非屬勞工保險
  條例規定應強制保險範圍，不需就此賠償，而駁回被上訴人此
  部分之請求，因未據被上訴人上訴而已確定，已如上述。又因
  張瑛傑發生系爭事故時係受丙○○即前戊○企業行監督指揮工
  作，並非為戊○公司服勞務，固不得認定張瑛傑係為戊○公司
  服勞務而致職業災害。惟查：戊○公司於系爭事故發生時僱用
  人數在5 人以上，有戊○公司92年至94年度營利事業所得稅申
  報及核定資料在卷可稽（見原審卷(三)第5 頁、第31頁、第27頁
  ），則依勞工保險條例第6 條第1項第2款之規定及上開說明，
  戊○公司自不得因張瑛傑已加入漁保或曾表示無需代投勞工保
  險而免除為其投保勞保之強制義務。
(三)又按被保險人死亡時，按其平均月投保薪資，給與喪葬津貼5
  個月。遺有子女而參加保險年資合計未滿1 年者，按被保險人
  平均月投保薪資，1次發給10個月遺屬津貼，勞工保險條例第6
  3條第1款定有明文。
(四)經查：張瑛傑僅受僱於丙○○約3 個月一節，業據張瑛傑之父
  張天爵於警詢中陳述明確，復經丙○○確認無訛（見同上相驗
  卷第4頁、第6頁），足認戊○公司如依前開規定為張瑛傑投勞
  工保險之年資即不足1 年。再佐以兩造合意張瑛傑每月薪資以
  42,000元計算，及張瑛傑前由澎湖區漁會代為投保漁民保險，
  系爭事故發生後，已由被上訴人受領喪葬津貼及遺屬津貼577,
  500 元，則戊○公司如依前開規定為張瑛傑投勞工保險，被上
  訴人乃得因張瑛傑非為戊○公司服勞務所致普通事故發生死亡
  而請領保險金73萬元（42,000元×5 個月＋42,000元×10個月
  ＝73萬元），相較下被上訴人乃領得較低之保險金。又因被上
  訴人已向勞保局以普通傷害死亡為由，請領上開漁民保險之喪
  葬津貼5 個月及遺屬津貼30個月，依勞工保險局97年8 月15日
  保承新字第09710227860 號函示，如請領時有2 個以上投保薪
  資時，以最高者為準，但不得再以同一事故重複請領等語（見
  本院卷第181 頁），據此，被上訴人顯因戊○公司未為張瑛傑
  投勞工保險而受有152,500 元（73萬元－577,500 元＝152,50
  0 元，每人76,250元）之損害。
(五)綜上，戊○公司雖有為已加入漁民保險之張瑛傑再行投勞工保
  險之義務，因系爭事故非張瑛傑為戊○公司服勞務所致之職災
  ，被上訴人僅能請求未能領取普通傷害死亡補償之損失152,50
  0 元，故被上訴人得依未加入勞工保險之債務不履行法律關係
  請求戊○公司各給付76,250元及法定遲延利息。
十一被上訴人得否依侵權行為之法律關係請求上訴人丙○○即戊○
  企業行或戊○公司各給付扶養費739,057元、慰撫金各1,288,7
  50元及法定遲延利息？
(一)按不法侵害他人致死者，被害人對於第三人負有法定扶養義務
  者，加害人對於該第三人亦應負損害賠償責任；不法侵害他人
  致死者，被害人之父、母、子、女及配偶，雖非財產上之損害
  ，亦得請求賠償相當之金額，民法第184條第1項前段、第194
  條分別定有明文。
(二)經查：丙○○違反上揭勞動基準法以及勞工安全衛生法所規定
  之義務而不法侵害張瑛傑致死，應負侵權行為損害賠償責任，
  業如上述，因被上訴人均為00年0月0日出生，且為死者張瑛傑
  之未成年子女一節，有戶籍謄本在卷可憑（見原審卷(一)第18頁
  至第19頁）。又依94年度澎湖縣平均每人每年消費支出154,12
  9 元，依年息5%複式霍夫曼計算法扣除12年中間利息後，再扣
  除另一扶養義務人即被上訴人之母丁○○應負擔之扶養費1/2
  ，被上訴人每人可請求扶養金額為739,057 元一節，為兩造所
  不爭執，是以被上訴人自得依上開規定請求扶養費各739,057
  元及法定遲延利息。
(三)次查：被上訴人於系爭事故發生時，年不足8 歲，亟需父親在
  旁照顧提攜，卻因系爭事故驟失至親，天人永別，精神上之痛
  苦不言而喻，自應認受有非財產上之損害。本院審酌被上訴人
  受扶養之程度（即張瑛傑及丁○○之資力）、丙○○高職畢業
  ，名下有數筆不動產，93、94、95年度收入分別為766,954 元
  、1,042,986元、293,863元，認被上訴人請求之非財產上損害
  賠償均各70萬元為適當，逾此範圍之請求，應予駁回。是以，
  被上訴人因系爭事故所生損害分別為1,439,057 元（739,057
  元＋70萬元＝1,439,057 元），被害人張瑛傑既就系爭事故之
  發生應負50% 之過失責任，自應依上開規定減輕丙○○之賠償
  責任，則被上訴人得請求之金額各為719,529 元（1,439,057
  元÷2 ＝719,529 元，元以下四捨五入）及法定遲延利息。
十二綜上所述，被上訴人本於侵權行為之法律關係請求上訴人丙○
  ○各給付869,529 元，或戊○公司各給付1,158,279 元，及均
  自96年3 月16日起，至清償日止按週年利率5%計算之利息（超
  過部分業已確定），於請求丙○○各給付719,529 元及均自96
  年3 月16日起算之法定遲延利息部分，為有理由，應予准許。
  另被上訴人本於債務不履行法律關係請求上訴人戊○公司各給
  付656,250 元及自96年3 月16日起，至清償日止按週年利率5%
  計算之利息（超過部分業已確定），於各給付76,250元及均自
  96年3 月16日起算之法定遲延利息部分，為有理由，應予准許
  。逾此所為請求，均為無理由，應予駁回。至於被上訴人敗訴
  部分，其假執行之聲請失所附麗，應併予駁回。原審就超過上
  開應准許部分，為上訴人敗訴之判決，並為假執行之宣告，自
  有未洽。上訴意旨就此部分指摘原判決不當，求予廢棄改判，
  為有理由，應由本院改判如主文第一、二項所示。至於上開應
  准許部分，原審判命上訴人給付，並為假執行之宣告，核無違
  誤，上訴意旨，就此部分，仍執陳詞，指摘原判決不當，求予
  廢棄，為無理由，應駁回其上訴。
十三據上論結，本件上訴為一部有理由，一部無理由，依民事訴訟
  法第450 條、第449 條第1 項、第79條但書，判決如主文。
中    華    民    國    97    年    10    月    31    日
                            民事第四庭
                                審判長法官  蔡文貴
                                法      官  黃科瑜
                                法      官  謝靜雯
以上正本證明與原本無異。
如對本判決上訴，須於判決送達後20日內向本院提出上訴狀，其
未表明上訴理由者，應於上訴後20日內向本院提出上訴理由書（
均須按他造當事人之人數附繕本）。上訴時應提出委任律師或具
有律師資格之人之委任狀，並依附註條文規定辦理。
中    華    民    國    97    年    10    月    31    日
                                書  記  官  唐奇燕
附註：民事訴訟法第466 條之1 ：對於第二審判決上訴，上訴人
應委任律師為訴訟代理人，但上訴人或其法定代理人具有律師資
格者，不在此限。


司法院資訊處製作；財團法人民間司法改革基金會備份。
